【裁判字號】    89,訴,1104
【裁判日期】    900313
【裁判案由】    違反稅捐稽徵法等
【裁判全文】
臺灣高雄地方法院刑事判決                        八十九年度訴字第一一四號
    公  訴  人  臺灣高雄地方法院檢察署檢察官
    被      告  乙○○
右列被告因違反稅捐稽徵法等案件，經檢察官提起公訴（八十八年度偵字第三六五
），本院判決如左：
    主  文
乙○○公司法規定之公司負責人為納稅義務人，以不正當方法，逃漏稅捐，處有期徒
刑肆月，如易科罰金，以參佰元折算壹日；又行使偽造私文書，足以生損害於公眾及
他人，處有期徒刑參月，如易科罰金，以參佰元折算壹日。應執行有期徒刑陸月，如
易科罰金，以參佰元折算壹日。
    事  實
一、乙○○係設於高雄市○○區○○路一○二巷五五號五樓「欽藤實業有限公司」（
    以下簡稱欽藤公司，已於八十四年間停業）之負責人，乃公司法規定之公司負責
    人及從事業務之人。乙○○與欽藤公司之臨時工丙○○明知甲○○（丙○○之前
    女友）於民國八十一年間，並未在該公司或其所承攬之工地工作或支薪，丙○○
    竟基於幫助逃漏稅捐之犯意，於不詳時間、地點，乘甲○○不知時將甲○○之印
    章（無不法所有之意思）交予乙○○，由乙○○於不詳時地持前開「甲○○」印
    章蓋用於該公司員工薪資表上，虛偽記載甲○○自八十一年一月起至同年十二月
    止，在該公司工作並支領薪資共新台幣（下同）十三萬六千元，且表示甲○○已
    收受該薪資之事實，而偽造該員工薪資表之準私文書【兼屬業務上製作之文書】
    ，足以生損害於甲○○；嗣乙○○並利用不知情之會計人員，於其業務上制作、
    性質屬於原始會計憑證之各類所得扣繳暨免扣繳憑單（以下簡稱扣繳憑單）上，
    虛偽登載甲○○於八十一年間在該公司薪資所得為新台幣（下同）十三萬六千元
    ，復利用不知情之會計人員填寫薪資支出金額不實之各類所得結算申報書、營利
    事業所得稅結算申報書等業務上文書，併同前開薪資表、扣繳憑單，均持以於八
    十二年四月間，向財政部高雄市國稅局申報欽藤公司之八十一年度營利事業所得
    稅而加以行使，使之營運成本增加，營利所得減少，以此不正當方式逃漏營利事
    業所得稅三萬四千元，足以生損害於甲○○及稅捐稽徵機關對於核稅之正確性。
二、案經甲○○訴由財政部高雄市國稅局函送臺灣高雄地方法院檢察署檢察官偵查起
    訴。
    理  由
一、訊據被告乙○○固供承甲○○雖於八十一年間未曾在欽藤公司工作支薪，然仍將
    其納入申報薪資所得之事實，惟矢口否認有逃漏稅捐之犯行，辯稱：丙○○是我
    公司之臨時工，當初我公司要報稅時，因不夠扣抵，我就問丙○○還有沒有人可
    以報，丙○○就拿他女友甲○○的印章等資料給我，我就拿去報稅。我在偵查中
    有要補繳稅款，但他們卻說已進入司法程序不讓我補繳，我這樣子應該不算虛偽
    申報稅籍資料云云。經查：
（一）右揭事實業據告訴人甲○○指訴明確，並有財政部高雄市國稅局之移送函，及
      前開函文所附送之營利事業所得稅結算申報書、檢舉書、扣繳憑單、八十一年
      度營利事業投資人明細及分配盈餘表，與告訴人提出之員工職務證明書等各一
      份均在卷可憑，並有財政部高雄市國稅局於八十九年六月二十二日認：欽藤公
      司於八十一年度虛報甲○○薪資所得十三萬六千元一案，逃漏之稅捐金額為三
      萬四千元等情之函文一紙附卷可稽。
（二）被告既自承其明知甲○○於八十一年間未曾在欽藤公司工作支薪之事實，卻仍
      將上開不實事項用以申報欽藤公司該年度之營利事業所得稅，則其辯稱此非屬
    虛偽申報稅籍資料云云，顯不足採。至於甲○○之印章等報稅所需資料，係由
      丙○○所提供等情，雖業據證人丙○○到庭證述明確（參照本院八十九年七月
      六日訊問筆錄），然此僅為被告用以逃漏稅捐與登載業務不實文書所需資料之
      來源、出處，及丙○○是否另涉幫助逃漏稅捐等犯行之問題，與被告所涉之前
      開犯行均不生影響，應予敘明。
綜上所述，本案事證明確，被告之犯行堪以認定。
二、按被告於犯罪後，稅捐稽徵法已於八十二年七月十六日、八十五年七月三十日、
    八十六年五月二十一日、八十六年十月二十九日數次修正，惟就該法第四十一條
    、第四十七條第一款之規定，新舊法之處罰條文均相同，依刑法第二條第一項前
    段之規定，應適用裁判時之稅捐稽徵法第四十一條、第四十七條第一款處罰。復
    按，被告於犯罪後，商業會計法業於八十四年五月十九日、及八十七年十月二十
    九日修正，其中第六十六條第一款（即修正後之第七十一條第一款）之法定刑，
    由「五年以下有期徒刑拘役或一萬元以下罰金」修正為「五年以下有期徒刑、拘
    役或科或併科新臺幣十五萬元以下罰金」，新舊法比較之結果，以舊法有利於被
    告，依刑法第二條第一項但書之規定，應適用修正前之舊法（以下簡稱修正前之
    商業會計法）處斷，以上公訴人均未予比較適用，容有未洽。而按，「員工薪資
    表」乃屬準私文書並兼屬從事業務之人業務上製作之文書（參照卷附之最高法院
    八十六年度台上字第六四七Ｏ號判決意旨，惟於論罪時，偽造工資表之犯行仍應
    論以偽造私文書罪），「各類所得結算申報書」、「營利事業所得稅結算申報書
    」及「扣繳憑單」，乃均屬商業負責人於申報營利事業所得稅時業務上應製作之
    文書，又其中「扣繳憑單」之性質，同時亦屬商業會計法第十五條第一款所規定
    之「原始憑證」，亦即屬商業會計憑證之一種，此有經濟部八十七年七月二十二
    日經商字第八七二一七三七二號函釋可供參照，而被告為欽藤公司之負責人，係
    負有填製前開業務文書等業務之人，其偽造、或虛偽登載前述各該文書，分別或
    同時足以生損害於甲○○及稅捐稽徵機關對於核稅之正確性。而其明知不實事項
    而填製「扣繳憑單」會計憑證之行為，因修正前商業會計法第六十六條第一款之
    填製不實會計憑證罪，該罪性質上原即含有業務登載不實之本質，亦即係刑法第
    二百十五條之業務上文書登載不實罪之特別規定，依特別法優於普通法之法律競
    合關係，即應擇一適用修正前商業會計法第六十六條第一款之規定論罪。故核被
    告行使偽造準私文書兼屬業務不實文書（工資表）、會計憑證等業務不實之文書
    ，以詐術逃漏稅捐之犯行，係犯稅捐稽徵法第四十七條第一款、第四十一條之納
    稅義務人以詐術逃漏稅捐罪，修正前商業會計法第六十六條第一款之商業負責人
    填製不實會計憑證罪，與刑法第二百十六條、第二百十五條、第二百二十條第一
    項、第二百十條之行使偽造私文書與行使業務不實文書罪。其盜用「甲○○」印
    章蓋用於薪資表準私文書兼業務不實文書上，當然產生該「甲○○」印章之印文
    ，不再論以盜用印文罪，又其盜用印章之行為，屬偽造「員工薪資表」之部分行
    為，而其偽造私文書、填製業務不實文書之低度行為，均應為其後行使之高度行
    為所吸收，均不另論罪。而其以一個申報稅捐行為，同時行使前述各該偽造私文
    書、業務不實文書，為想像競合犯，應從一重之行使偽造私文書罪處斷。又其所
    犯修正前商業會計法第六十六條第一款之罪，與前開行使偽造私文書罪之間，有
    方法、結果之牽連關係，仍應從一重之行使偽造私文書罪論處。又被告利用不知
    情之會計人員虛偽登載扣繳憑單及填寫薪資支出金額不實之各類所得結算申報書
    、營利事業所得稅結算申報書而持以報稅之行為，均應依間接正犯論處。再按，
    公司為法人，公司負責人為自然人，二者在法律上並非同一人格主體，公司負責
    人為公司之代表，其為公司所為行為，應由公司負責。故公司負責人為公司以詐
    術或不正當方法逃漏稅捐，因納稅義務人為公司，其所觸犯稅捐稽徵法第四十一
    條罪之犯罪或受罰主體，仍為公司，而非公司負責人，僅因公司於事實上無從擔
    負自由刑之責任，基於刑事政策上之考量，同法第四十七條第一款將納稅義務人
    之公司應處徒刑之規定轉嫁於公司負責人，是公司負責人依該條款而適用徒刑之
    處罰，乃屬代罰之性質，並非因其本身之犯罪而負行為責任。而刑法上所謂牽連
    犯，必須同一人犯一罪而其方法或結果行為另犯他罪名，始克相當，亦即必須同
    一犯罪主體之二個以上犯罪行為間，具有目的與方法、或目的與結果之關係，始
    得從一重處罰。公司負責人為納稅義務人之公司以詐術或不正當方法逃漏稅捐，
    既非稅捐稽徵法第四十一條之犯罪或受罰主體，僅依同法第四十七條第一款之規
    定，代替公司受徒刑之處罰，自與其本身為犯罪主體所犯其他罪名（如刑法上之
    行使業務不實文書罪，與違反商業會計法之罪）間，不具牽連犯關係【以上參照
    卷附之最高法院八十九年度台非字第六五號裁判】。是以被告所犯行使偽造私文
    書罪，與違反稅捐稽徵法第四十七條第一款、第四十一條之納稅義務人以詐術逃
    漏稅捐罪之間，乃犯意個別、行為互異，所犯罪名亦不相同，復核諸前開裁判意
    旨，即應予分論並罰。公訴人雖未論及被告違反上開修正前商業會計法部分犯行
    ，惟犯罪是否業經起訴，應以起訴所述之犯罪事實為準，並非以起訴書所引法條
    為據，而本件起訴書之犯罪事實欄已敘及被告填製不實扣繳憑單之事實，顯然已
    就被告前述違反商業會計法犯行起訴，本院自得併予審酌，附此敘明。爰審酌被
    告之右揭犯行，非但損及甲○○，亦影響國家課徵稅捐之正確性，具有惡性至明
    ，然念其除於六十五年間，曾因竊盜罪經法院判處罰金一千元之外，尚無其他犯
    罪前科，有臺灣高等法院被告全國前案紀錄表一紙附卷可稽，素行尚佳，及其犯
    罪動機、目的、手段，所生危害、逃漏稅捐之金額，而犯罪後未坦承犯行等一切
    情狀，分別量處如主文所示之刑，並均依刑法第四十一條第一項規定，諭知易科
    罰金之折算標準，再定其應執行之刑及諭知易科罰金之折算標準。
據上論斷，應依刑事訴訟法第二百九十九條第一項前段，稅捐稽徵法第四十七條第一
款、第四十一條，修正前商業會計法第六十六條第一款，刑法第十一條，第二條第一
項前段、同條第一項但書，第二百十六條，第二百十五條，第二百二十條第一項，第
二百十條，第五十五條，第四十一條第一項，第五十一條第五款，罰金罰鍰提高標準
條例第一條前段、第二條，判決如主文。
本案經檢察官葉清財到庭執行職務。
中    華      民    國      九十      年      三      月      十三      日
                                  臺灣高雄地方法院刑事第六庭
                                      法  官  周  玉  群
右正本證明與原本無異。
如不服本判決，應於判決送達後十日內，向本院提出上訴狀。
                                      書記官  黃  英  彥
中    華      民    國      九十      年      三      月      十三      日
稅捐稽徵法第四十一條【民國86年10月29日修正】：
  納稅義務人以詐術或其他不正當方法逃漏稅捐者，處五年以下有期徒刑、拘役或科
  或併科新台幣六萬元以下罰金。
中華民國刑法第二百十六條（行使偽造變造或登載不實之文書罪）：
  行使第二百十條至第二百十五條之文書者，依偽造、變造文書或登載不實事項或使
  登載不實事項之規定處斷。
中華民國刑法第二百十條（偽造變造私文書罪）：
  偽造、變造私文書，足以生損害於公眾或他人者，處五年以下有期徒刑。
中華民國刑法第二百二十條第一項：
  在紙上或物品上之文字、符號、圖畫、照像，依習慣或特約，足以為表示其用意之
  證明者，關於本章及本章以外各罪，以文書論。


司法院資訊處製作；財團法人民間司法改革基金會備份。
